【裁判字號】    99,易,182
【裁判日期】    991223
【裁判案由】    妨害名譽
【裁判全文】
臺灣士林地方法院刑事判決               99年度易字第182號
公  訴  人  臺灣士林地方法院檢察署檢察官
被      告  謝志杰
            劉冠成
上列被告等因妨害名譽案件，經檢察官提起公訴（99年度偵續字
第4 號、第5 號、第6 號），本院判決如下：
    主  文
本件公訴不受理。
    理  由
一、公訴意旨略以：被告謝志杰、劉冠成係臺北縣淡水鎮○○○
    路○ 段3 巷14弄「淡水海揚社區」住戶，任玉、湯秀美、鄭
    錦富、陳弘益、劉榮彬、粟爵斌、沈嘉豐、楊曉龍、江羽樺
    係該社區管理委員會（下稱管委會）委員。被告謝志杰因懷
    疑江羽樺在該社區以短期租屋名義經營民宿，心生不滿，竟
    意圖散布於眾，於民國97年7 月10日上午11時17分及下午2
    時16分許，在其臺北縣淡水鎮○○○路○ 段3 巷14弄23號4
    樓之2 住處，以電腦連線上網，在淡水海揚社區住戶特定多
    數人可共見共聞、由該管委會向PCHOME網站所申請設立之「
    淡水海揚社區家族之桃花源」討論區內，以署名「colonel
    」接續刊登內容含有「江委員的行為是公然違法，挑戰公權
    力」、「介紹合庫收管理費，合理懷疑有事成後可收取回扣
    」、「垃圾場移到地下室去，臭死住戶沒關係，只要民宿住
    客來看得舒適就好」之文章，以傳述足以毀損江羽樺名譽之
    事。被告劉冠成因對該社區管委會不滿，亦意圖散布於眾，
    於97年11月4 日下午4 時許，在其臺北縣淡水鎮○○○路○
    段3 巷14弄11號2 之5 樓居所內，以電腦連線上網，在上開
    「淡水海揚社區家族之桃花源」討論區內，以「維尼」之暱
    稱，刊登內容含有「目前只需主委、財委、監委三人蓋章即
    可對〈2350萬公共基金〉分批進行提款，目前發現有委員對
    住戶提告弄得滿城風雨，根本是〈項莊舞劍〉，讓我們人心
    惶惶，他們背後最大的目的..嘿嘿..其實是〈意在沛公〉讓
    我們心手相連，共同監督這群專業的金融大盜，保護我們的
    家園」之文章，指述江羽樺等管委會委員係「專業的金融大
    盜」，足以貶損江羽樺等人之名譽。因認被告謝志杰、劉冠
    成均涉犯刑法第310 條第2 項之加重誹謗罪嫌云云。
二、按告訴乃論之罪，告訴人於第一審辯論終結前得撤回其告訴
    ；告訴乃論之罪，未經告訴或其告訴經撤回者，應諭知不受
    理之判決；不受理之判決，得不經言詞辯論為之，刑事訴訟
    法第238 條第1 項、第303 條第3 款、第307 條分別定有明
    文。又刑事訴訟法第303 條第3 款所謂「未經告訴」兼及未
    經合法告訴，包括無告訴權而告訴之情形（最高法院91年度
    臺非字第207 號判決、臺灣高等法院89年度上易字第2431號
    判決參照）。刑事訴訟法第232 條規定「犯罪之被害人，得
    為告訴。」，所謂犯罪之被害人，指因犯罪行為而直接受害
    之人而言（最高法院95年度臺非字第275 號判決參照）。
三、公訴意旨認被告謝志杰、劉冠成均涉犯刑法第310 條第2 項
    之加重誹謗罪，依同法第314 條規定，須告訴乃論。告訴人
    江羽樺係於97年10月21日以被告謝志杰涉犯上開罪嫌提出告
    訴，告訴人任玉、湯秀美、鄭錦富、陳弘益、劉榮彬、粟爵
    斌、沈嘉豐、楊曉龍、江羽樺等9 人係於97年11月1 日以署
    名「維尼」之被告劉冠成涉犯上開罪嫌委由律師提出告訴，
    有刑事告訴狀、刑事追加告訴狀各1 份在卷可稽（97年度他
    字第3584號卷第1 至9 頁、97年度他字第3942號卷第1 、2
    頁）。又除告訴人江羽樺外，其餘告訴人並無對被告謝志杰
    提告之意思，經告訴人江羽樺、陳弘益、湯秀美陳明在卷（
    本院99年度易字第182 號卷，下稱本院卷，第60頁正面），
    是本件被告謝志杰涉案部分，告訴人僅有江羽樺1 人，被告
    劉冠成涉案部分，告訴人則為任玉、湯秀美、鄭錦富、陳弘
    益、劉榮彬、粟爵斌、沈嘉豐、楊曉龍、江羽樺等9 人，合
    先敘明。
四、次按：
  (一)告訴，得委任代理人行之，前項委任應提出委任書狀於檢察
    官或司法警察官；告訴應以書狀或言詞向檢察官或司法警察
    官為之；其以言詞為之者，應製作筆錄，刑事訴訟法第236
    條之1 、第242 條第1 項定有明文。查卷附告訴人任玉等9
    人委由律師為告訴代理人對被告劉冠成提出告訴之「刑事追
    加告訴狀」末頁「具狀人」欄僅由律師以告訴代理人身份鈐
    蓋印章，並未經告訴人任玉等9 人簽名蓋章，委任律師為告
    訴代理人之委任狀雖繕打任玉等9 人為委任人，惟「委任人
    粟爵斌」部分，並未經告訴人粟爵斌簽名或蓋章，有該委任
    狀1 紙在卷可稽（97年度他字第3942號卷第6 頁），並經告
    訴人粟爵斌於本院陳明在卷（本院第111 頁正面），亦即告
    訴人粟爵斌未於偵查中提出委任告訴代理人之書狀，告訴人
    粟爵斌又未於前揭刑事追加告訴狀簽署蓋印，亦未於偵查中
    以言詞提出告訴並製作筆錄，揆諸上開規定，難認告訴人粟
    爵斌已合法對被告劉冠成提出告訴。雖偵查中之告訴代理人
    於99年9 月2 日具狀稱：告訴人粟爵斌於偵查中簽立刑事委
    任契約，刑事委任狀雖漏簽名，並非不得補正云云，惟委任
    告訴代理人應提出委任書狀於檢察官或司法警察官，徵諸前
    揭規定甚明，告訴人粟爵斌與告訴代理人簽立之委任契約，
    僅係渠等間委任關係之證明文件，並未發生於偵查程序委任
    告訴代理人之效力，且本件偵查程序已終結，無從於法院審
    理程序補正告訴之欠缺，否則刑事訴訟法第303 條第3 款規
    定豈非形同具文。是告訴人粟爵斌告訴被告劉冠成部分，係
    告訴乃論之罪未經告訴，堪以認定。
  (二)復查，被告劉冠成刊登之上開文章記載：「目前只需主委、
    財委、監委三人蓋章即可對＜2350萬公共基金＞分批進行提
    款．．讓我們心手相連，共同監督這群專業的金融大盜．．
    」等語（97年度他字第3942號卷第3 頁），客觀使用之文字
    僅「主委」、「財委」、「監委」，而未涵括全體管委會之
    委員；被告劉冠成辯稱：上開文章僅提及主委、財委、監委
    ，並未指名道姓，該文章是針對社區財務之監管，伊猜測只
    要主委、財委、監委3 人蓋章就可以動用新臺幣（下同）23
    50萬元公共基金，文內所稱之「這群專業金融大盜」是指主
    委、財委、監委等語（本院卷第61頁背面、第113 頁正、背
    面），復衡以該文章之整體文義，顯係針對有權提領淡水海
    揚社區公共基金款項之人發表言論，是被告劉冠成辯稱所載
    之「這群專業金融大盜」僅指主委、財委、監委等語，尚非
    不足採信；「淡水海揚社區」管委會於被告劉冠成刊登上開
    文章之97年11月間，主委為告訴人任玉、副主委為告訴人粟
    爵斌、告訴人江羽樺為景觀委員、告訴人鄭錦富為文康委員
    、告訴人湯秀美為財委、告訴人陳弘益、劉榮彬均為安全委
    員，告訴人沈嘉豐為設備委員，告訴人楊曉龍為環保委員，
    經告訴人任玉、湯秀美、陳弘益、粟爵斌、鄭錦富供述在卷
    （本院卷第61頁正、背面、第111 頁正、背面、第173 頁背
    面），並有海揚社區管委會申請變更報備書（外放卷編號3-
    3 第6 頁）、海揚社區管委會第1 屆11月份第1 次委員會議
    簽到表、第11次會議簽到表、物管資料簽收單可稽（本院卷
    第156 、160 、163 頁），而淡水海揚社區管委會僅主委、
    財委、副主委之職務與帳戶款項之提領有關，此3 人蓋章可
    提領5 千元以下之現金，5 千元以上須以轉帳方式，提款金
    額若在5 萬元以上，必經由管委會開會決定，監委則係事後
    審核帳目，告訴人江羽樺、鄭錦富、陳弘益、劉榮彬、沈嘉
    豐、楊曉龍等人於管委會之職務與財務無關，經告訴人湯秀
    美、江羽樺、鄭錦富、粟爵斌供述在卷（本院卷第174 頁正
    面），足認依上開文章客觀文義，所指對象應係與財務有關
    之管委會成員，即時任管委會主委之告訴人任玉、擔任財委
    之告訴人湯秀美、擔任副主委之告訴人粟爵斌（惟告訴人粟
    爵斌部分未經告訴且不能補正，業如前述），而不及於其餘
    與財務事項權責無關之管委會成員。告訴人江羽樺雖指稱：
    管委會係合議制，上開文章內容提到有委員對住戶提告弄得
    滿城風雨，當時委員中有對住戶提告的是伊及主委，伊認為
    是在說伊云云，告訴人鄭錦富雖指稱：上開文章好像把伊也
    講進去，被告劉冠成認為社區第1 屆保險費過高有所懷疑，
    但社區費用支出均經招標及管委會決議，並無不合法之處等
    語，告訴人陳弘益雖指稱：伊是管委會安全委員，副主委不
    在會將管委會大印委由伊保管，伊屬於上開文章所提及之主
    委、財委範圍內云云，告訴人楊曉龍雖指稱：伊是要透過法
    律程序制裁被告，以免管委會遭未經確認之網路謠言傷害等
    語（本院卷第174 頁背面），惟上開文章之整體文義係指經
    管委會主委、財委、監委蓋章即可分次提領社區公共基金等
    語，並非針對社區日常費用之動支決議甚明，殊與上開告訴
    人江羽樺等人所述之管委會日常合議制運作、何位委員對何
    住戶提告、安全委員代為保管管委會大章等情顯不相同亦無
    何關聯性，復無其他積極證據足資證明被告劉冠成上開文章
    針對與管委會財務事項權責無關之其餘委員，尚難僅依告訴
    人江羽樺等人片面、主觀之臆測，為不利於被告劉冠成之認
    定。至告訴人江羽樺聲請傳訊證人林耘朵，待證事實為證人
    林耘朵曾因為聽聞被告所為之不實留言內容，致對於告訴人
    產生誤會而質問告訴人云云，惟告訴人江羽樺依其於管委會
    擔任之景觀委員職務，並非上開文章客觀文義所指之有權提
    領社區公共基金之人，業如前述，無從以該證人對管委會某
    特定委員之個人意見及判斷即否定前揭客觀事實，本院認並
    無傳訊該證人之必要，附此敘明。綜上，告訴人鄭錦富、陳
    弘益、劉榮彬、沈嘉豐、楊曉龍、江羽樺並非本件犯罪行為
    之直接被害人，無提出告訴之權，揆諸前揭說明，尚難認上
    開告訴人江羽樺等人對被告劉冠成係屬合法告訴。
  (三)再查，告訴人江羽樺告訴被告謝志杰部分，告訴人任玉、湯
    秀美告訴被告劉冠成部分，分別於99年7 月15日、99年9 月
    23日達成和解並對被告謝志杰、劉冠成撤回告訴，有刑事撤
    回告訴狀3 紙附卷可稽（本院卷第82、178 、179 頁），此
    部分之告訴業經撤回，亦可認定。
五、綜上述，告訴人粟爵斌、鄭錦富、陳弘益、劉榮彬、沈嘉豐
    、楊曉龍、江羽樺告訴被告劉冠成妨害名譽部分，未經合法
    告訴，告訴人江羽樺告訴被告謝志杰、告訴人任玉、湯秀美
    告訴被告劉冠成部分，則均已撤回告訴，依前開說明，本件
    爰不經言詞辯論，逕諭知不受理之判決。
據上論斷，應依刑事訴訟法第303 條第3 款、第307 條，判決如
主文。
中    華    民    國    99    年    12    月    23    日
                  刑事第六庭法  官  陳美彤
以上正本證明與原本無異。
如不服本判決應於收受判決後10日內向本院提出上訴書狀，並應
應敘述具體理由。其未敘述上訴理由者，應於上訴期間屆滿後20
日內向本院補提理由書(均須按他造當事人之人數附繕本)「切勿
逕送上級法院」。
                            書記官  吳旻玲
中    華    民    國    99    年    12    月    23    日

司法院資訊處製作；財團法人民間司法改革基金會備份。
